【裁判字號】    98,上易,222
【裁判日期】    981021
【裁判案由】    損害賠償
【裁判全文】
臺灣高等法院高雄分院民事判決         98年度上易字第222號
上  訴  人  台新國際商業銀
            行股份有限公司
法定代理人  甲○○
訴訟代理人  乙○○
被上訴人    丁○○
訴訟代理人  李昌明律師
被上訴人    丙○○
上列當事人間請求損害賠償事件，上訴人對於民國98年7 月13日
臺灣高雄地方法院98年度訴字第981 號第一審判決提起上訴，本
院於98年10月14日言詞辯論終結，判決如下：
    主  文
上訴駁回。
第二審訴訟費用由上訴人負擔。
    事 實 及 理 由
一、本件上訴人起訴主張：訴外人蔡武忠於民國83年10月28日邀
    被上訴人丙○○之夫鄭璧輝為連帶保證人，向上訴人借款，
    嗣蔡武忠未依約清償，經上訴人聲請強制執行蔡武忠之財產
    ，尚有本金新台幣（下同）4,072,548 元未獲清償（原審89
    年度執字第3792號）。而鄭璧輝於上開強制執行程序中，於
    88 年12 月1 日，將其所有坐落高雄市○○區○○段二小段
    116 地號土地、應有部分萬分之180 ，及其上門牌號碼高雄
    市○○區○○街104 號4 樓房屋（即系爭房地），贈與其妻
    即被上訴人丙○○，上訴人乃依法訴請撤銷被上訴人丙○○
    與鄭璧輝間之贈與債權行為及移轉登記物權行為，被上訴人
    丙○○並應塗銷系爭房地之移轉登記，經原法院以89年度訴
    字第2913號判決上訴人勝訴，並於90年1 月28日確定。詎被
    上訴人於95年間通謀虛偽意思表示，由被上訴人丙○○簽發
    面額100 萬元本票1 紙（即系爭本票）予被上訴人丁○○，
    由被上訴人丁○○持之向原法院聲請本票裁定，進而持該不
    實之執行名義，據以聲請拍賣系爭房地，經原法院以96年度
    執字第76611 號（下稱系爭執行事件）受理，嗣於97年3 月
    20日以2,125,000 元拍定。被上訴人丁○○共受分配127077
    元。被上訴人丙○○勾結被上訴人丁○○以虛偽不實之債權
    ，拍賣非屬被上訴人丙○○之系爭房地，使上訴人無法參與
    分配受償，侵害上訴人之權利，受有210 萬元之損害。依民
    法第184 條第1 項前段、第185 條之規定，請求賠償。聲明
    求為判決：(一)被上訴人應連帶給付上訴人210 萬元，及自起
    訴狀繕本送達翌日起至清償日止，按年息百分之6 計算之利
    息。(二)願供擔保，請准宣告假執行。
二、被上訴人則以：原審89年度訴字第2913號民事訴訟，判決撤
    銷被上訴人丙○○與鄭壁輝間之贈與債權行為及移轉登記物
    權行為，被上訴人丙○○並應塗銷系爭房地之移轉登記，經
    判決確定後，上訴人並未持之辦理塗銷系爭房地所有權移轉
    登記，被上訴人丙○○仍為系爭房地之登記名義人，而被上
    訴人丙○○於94 年8月1 日向被上訴人丁○○借款10萬元，
    且表示後續仍有調度資金之需求及鄭璧輝有不動產可供擔保
    ，而交付發票人鄭璧輝、由被上訴人丙○○背書、面額100
    萬元之本票1 紙予丁○○，作為借款之擔保，雙方約定利息
    為月息百分之2 ，借款期間2 個月，惟於清償期屆至後，被
    上訴人丙○○未依約還款，被上訴人丁○○即請被上訴人丙
    ○○另簽發同面額之系爭本票，是被上訴人間確有消費借貸
    債權債務關係存在。被上訴人丁○○善意信賴公示登記，聲
    請對系爭房地為強制執行，是上訴人對於系爭房地遭拍賣致
    債權無法獲償一事，應自負其責。又被上訴人丁○○於強制
    執行程序中，雖係以系爭本票100 萬元債權參與分配，然此
    乃不諳法律所致，且依票據無因性與獨立性，對上訴人應無
    違法情事，況被上訴人丁○○於系爭執行程序中所得分配數
    額僅11萬餘元，與借款本金加計遲延利息後之債權數額相當
    ，並無溢領進而侵害上訴人權利情事等語，資為抗辯。
三、原審判決上訴人全部敗訴，上訴人就部分敗訴提起上訴，上
    訴聲明求為判決(一)原判決關於駁回上訴人後開第二項之訴部
    分廢棄。(二)被上訴人應連帶給付上訴人127077元及自起訴狀
    繕本送達翌日起至清償日止按年息百分之五計算之利息。(三)
    訴訟費用由被上訴人負擔。被上訴人則答辯聲明：(一)上訴駁
    回。(二)訴訟費用由上訴人負擔。
四、兩造對於下列事項不爭執，並有上訴人提出之原審89年度訴
    字第2913號民事判決書暨確定證明書各1 份、借據暨本票影
    本各1 紙、原審89年度執字第3792號分配表1 份、系爭執行
    事件分配表1 份、系爭房地之土地及建物謄本各1 份、系爭
    執行事件案卷影本、原審95年度票字第23197 號、94票2768
    9 號案卷影本等附卷為證，且經本院依職權調取原審89年度
    訴字第2913號案卷、98年度訴字第593 號案卷核閱無誤，堪
    信為真實。
  (一)訴外人蔡武忠於83年10月28日邀被上訴人丙○○之夫鄭璧輝
    為連帶保證人，向上訴人借款，嗣未依約清償，經上訴人聲
    請強制執行蔡武忠之財產，尚有本金4,072,548 元未獲清償
    。
  (二)被上訴人丙○○之夫鄭璧輝於88年12月13日以夫妻贈與為由
    ，將系爭房地移轉登記予被上訴人丙○○，經上訴人於89年
    間訴請撤銷鄭璧輝、被上訴人丙○○間之贈與債權行為及移
    轉登記物權行為，被上訴人丙○○並應塗銷系爭房地之移轉
    登記，經原法院以89年度訴字第2913號判決上訴人勝訴，並
    於90年1 月28日確定。上訴人於取得該確定判決後，並未持
    之辦理塗銷登記。
  (三)被上訴人丙○○曾交付發票人為訴外人鄭璧輝、發票日94年
    8 月1 日、付款日94年10月1 日、面額為100 萬元，並由被
    上訴人丙○○背書之本票1 紙予被上訴人丁○○，又交付由
    其自己簽發，發票日、付款日、面額均與上開本票相同之系
    爭本票1 紙予被上訴人丁○○。
  (四)被上訴人丁○○執被上訴人丙○○所簽發之系爭本票，聲請
    本票裁定獲准後，以本票裁定聲請強制執行系爭房地，經原
    法院以96年度執字第76611 號事件受理，嗣於97年3 月20日
    以2,125,000 元拍定，丁○○受分配金額為127,077 元（其
    中15,800元為執行費、222 元為程序費用，系爭本票債權分
    配111055元），系爭房地抵押權人中國人壽保險股份有限公
    司分配1,915,96 1元及併案執行費15275 元，而上訴人僅受
    分配假處分執行費22,960元。其餘28747 元及5038元為土地
    增值稅及稅款。上訴人提起分配表異議之訴及確認被上訴人
    間關於系爭本票債權不存在訴訟後，撤回分配表異議之訴部
    分，確認之訴部分經原審98年度訴字第593 號判決被上訴人
    間關於系爭本票債權超過10萬元部分不存在，而駁回上訴人
    其餘之訴確定。
五、本件兩造爭執之事項為：
  (一)被上訴人丁○○持系爭本票裁定強制執行仍登記為被上訴人
    丙○○名義所有之系爭房地，被上訴人是否共同以故意或過
    失侵害上訴人之權益，上訴人依侵權行為法律關係，訴請被
    上訴人連帶賠償，有無理由？
  (二)如上訴人請求有理由，上訴人是否與有過失？過失比例為何
    ？被上訴人應賠償上訴人之金額為何？
六、關於被上訴人丁○○持系爭本票裁定強制執行仍登記為被上
    訴人丙○○名義所有之系爭房地，被上訴人是否共同以故意
    或過失侵害上訴人之權益，上訴人依侵權行為法律關係，訴
    請被上訴人連帶賠償，有無理由部分：
  (一)按侵權行為所發生之損害賠償請求權，以有故意或過失不法
    侵害他人權利為其成立要件，若其行為並無故意或過失，即
    無賠償之可言，第三人所有之財產，如有足以信其屬債務人
    所有之正當理由，則請求查封之債權人，尚不得謂之有過失
    。（最高法院54年台上字第1523號判例意旨參照）於此情形
    ，自更無故意可言。又若其行為並非不法，亦無成立侵權行
    為之餘地。又按關於消極確認之訴，經確定判決，認法律關
    係成立予以駁回時，就該法律關係之成立即有既判力，上訴
    人前對系爭債權提起確認不存在之訴，既受敗訴之判決且告
    確定，上訴人即應受前案既判力之羈束，不容更為債權不存
    在之主張。又為訴訟標的之法律關係，於確定之終局判決中
    已經裁判者，就該法律關係即有既判力，當事人雖僅於新訴
    訟用作攻擊防禦方法，法院亦不得為反於確定判決意旨之裁
    判。最高法院50年台上字第232 號、22年上字第3895號、30
    年上字第8 號判例意旨參照。
  (二)查被上訴人丁○○執被上訴人丙○○所簽發之系爭本票，聲
    請本票裁定獲准後，以本票裁定聲請強制執行系爭房地，經
    原法院以96年度執字第76611 號事件受理，嗣於97年3 月20
    日以2,125,00 0元拍定，丁○○受分配金額為127,077 元（
    其中15,800元為執行費、222 元為程序費用，系爭本票債權
    分配111055元），系爭房地抵押權人中國人壽保險股份有限
    公司分配1,915,961 元及併案執行費15275 元，而上訴人僅
    受分配假處分執行費22,960元。其餘28747 元及5038元為土
    地增值稅及稅款。上訴人提起分配表異議之訴及確認被上訴
    人間關於系爭本票債權不存在訴訟後，撤回分配表異議之訴
    部分，確認之訴部分經原審98年度訴字第593 號判決被上訴
    人間關於系爭本票債權超過10萬元部分不存在，而駁回上訴
    人其餘之訴確定等情，業經本院依職權調取本院98年度訴字
    第593 號分配表異議之訴全卷宗核閱屬實，並為兩造所不爭
    ，已如前述。足見被上訴人間關於系爭本票債權在10萬元之
    範圍內，為存在，超過10萬元部分則不存在，堪予認定。揆
    諸首開說明兩造即應受此確定判決之羈束，不容更為10萬元
    範圍內債權不存在之主張，法院亦不得為反於確定判決意旨
    之裁判。上訴人主張依被上訴人丙○○之職業及其所得，又
    另購新屋等情，足見經濟甚佳，不必向被上訴人丁○○借錢
    ，且其二人關於借貸金額之陳述亦有出入，故被上訴人間關
    於系爭本票債權應全部不存在云云，自不足採。系爭本票債
    權既有部分存在，則於被上訴人丙○○未依約清償時，被上
    訴人丁○○持系爭本票聲請裁定准予強制執行，再執該執行
    名義據以強制執行拍賣仍登記為被上訴人丙○○名義所有之
    系爭房地，應屬權利行使之行為，並非「不法」行為，即與
    侵權行為損害賠償請求權之構成要件不符。至被上訴人丁○
    ○受分配拍賣案款時，關於該債權部分，若受分配超過10萬
    元，係分配錯誤，應予更正之問題，亦非不法侵害行為。
  (三)上訴人雖曾訴請撤銷被上訴人丙○○與其夫鄭璧輝間之贈與
    債權行為及移轉登記物權行為，被上訴人丙○○並應塗銷系
    爭房地之移轉登記，經判決上訴人勝訴，且已於90年1 月28
    日確定；惟上訴人於取得該確定判決後，並未持之辦理塗銷
    登記，直至96年8 月間被上訴人丁○○聲請強制執行時，系
    爭房地登記名義人仍為被上訴人丙○○，已如前述；且上訴
    人亦無法提出證據證明，被上訴人丁○○明知有該確定判決
    及系爭房地為鄭璧輝所有；揆諸首開判例意旨，被上訴人丁
    ○○強制執行系爭房地，並無故意、過失可言。又被上訴人
    丙○○係屬被動遭強制執行拍賣系爭房地，亦無所謂故意或
    過失可言。從而，被上訴人丁○○聲請強制執行系爭房地及
    被上訴人丙○○被動遭強制執行行為，均無故意、過失，亦
    堪認定。
  (四)被上訴人丁○○強制執行拍賣登記為被上訴人丙○○名義所
    有之系爭房地，係屬權利行使之行為，並非「不法」行為，
    亦無故意、過失，應無成立侵權行為之可言。上訴人主張被
    上訴人丙○○勾結被上訴人丁○○以虛偽不實之債權，拍賣
    非屬被上訴人丙○○之系爭房地，依侵權行為法律關係，請
    求被上訴人連帶賠償云云，即屬無據。
七、上訴人依侵權行為請求被上訴人連帶賠償，既無理由，則兩
    造關於上訴人是否與有過失、過失比例為何，及被上訴人應
    賠償上訴人之金額若干等爭點，即無審究之必要。
八、綜上所述，上訴人依據侵權行為之法律關係，請求被上訴人
    應連帶給付上訴人127077元，及自起訴狀繕本送達翌日起至
    清償日止，按年息百分之5 計算之利息，為無理由，應予駁
    回。原審為上訴人敗訴之判決，及駁回其假執行之聲請，並
    無不合。上訴意旨指摘原判決不當，求予廢棄改判，為無理
    由，應予駁回。
六、本件事證已臻明確，兩造其餘攻擊防禦方法及舉證，核與爭
    點無關，與判決結果亦無影響，爰不另一一論述，附此敘明
    。
據上論結，本件上訴為無理由，依民事訴訟法第449 條第1 項、
第78條，判決如主文。
中    華    民    國    98    年    10    月    21    日
                            民事第三庭
                                審判長法官  張國彬
                                法      官  吳登輝
                                法      官  鄭月霞
以上正本證明與原本無異。
本件不得上訴。
中    華    民    國    98    年    10    月    21    日
                                書  記  官  林淑敏


司法院資訊處製作；財團法人民間司法改革基金會備份。
